【裁判字號】    98,簡上,1090
【裁判日期】    990106
【裁判案由】    詐欺
【裁判全文】
臺灣高雄地方法院刑事判決            98年度簡上字第1090號
上  訴  人  臺灣高雄地方法院檢察署檢察官
被      告  甲○○
上列上訴人因被告詐欺案件，不服本院高雄簡易庭中華民國98年
8月20 日98年度審簡字第3934號刑事簡易判決（聲請簡易判決處
刑案號：臺灣高雄地方法院檢察署98年度偵字第17624 號），提
起上訴及移請併案審理（併辦案號：98年度偵字第30309 號），
本院管轄之第二審合議庭判決如下：
    主  文
原判決撤銷。
甲○○幫助犯詐欺取財罪，處有期徒刑月，如易科罰金，以新
臺幣壹仟元折算壹日。
    事  實
一、甲○○明知詐欺集團之不法份子經常利用他人存款帳戶、提
    款卡、密碼轉帳等方式，獲取不法利益並逃避執法人員之追
    查，且依其社會經驗，應有相當之智識程度可預見將其銀行
    帳戶存摺、提款卡、密碼等物交付予不相識之人使用，可能
    使該帳戶被詐欺集團利用作為收受詐欺犯罪所得款項使用，
    雖尚未達於欲使其發生之程度，惟仍基於縱有人以上開金融
    帳戶作為詐欺取財之犯罪工具，亦不違背其本意之幫助詐欺
    取財之未必故意，於民國98年4 月2 日前某日，在高雄縣岡
    山火車站前，將其於97年12月23日向臺灣銀行岡山分行所申
    辦之帳號000000000000號帳戶之存摺簿、提款卡、密碼及印
    章等物，交付予真實姓名、年籍不詳自稱「陳志明」之詐欺
    集團所屬成年成員，容任該詐欺集團使用上揭金融機構帳戶
    以遂行犯罪。嗣該詐欺集團成員乃共同意圖為自己不法所有
    ，基於詐欺取財之犯意聯絡，而為以下之犯行：(一)於98年4
    月2 日上午11時許，推由該詐欺集團某成員致電予丁○○，
    佯稱丁○○中獎，其係馨安電子公司組長，要求丁○○匯款
    新台幣（下同）90,000元會費始能領取獎金，致丁○○陷於
    錯誤，於同日下午3 時2 分至台東市臺灣銀行台東分行將
    90,000元匯入前開帳戶，並旋於同日遭詐欺集團提領一空。
    (二)於98年4 月7 日上午9 時許，推由該詐欺集團某成員致電
    予丙○○，佯稱丙○○中獎，若欲領取獎金需愛心認購，致
    丙○○陷於錯誤，於98年4 月9 日上午9 時30分至台北市第
    一商業銀行大安分行將35,000元匯入前開帳戶。嗣因丁○○
    、丙○○匯款後，驚覺受騙報警處理，始悉上情。
二、案經台中縣警察局霧峰分局及高雄縣警察局岡山分局分別報
    告臺灣高雄地方法院檢察署檢察官偵查起訴及移送併辦。
    理  由
壹、證據能力部分：
    按被告以外之人於審判外之陳述，雖不符前4 條之規定，而
    經當事人於審判程序同意作為證據，法院審酌該言詞陳述或
    書面陳述作成時之情況，認為適當者，亦得為證據，刑事訴
    訟法第159 條之5 第1 項定有明文。查本案認定事實所引用
    之卷內證據資料，除原已符同法第159 條之1 至第159 條之
    4 規定、及法律另有規定等傳聞法則例外規定，而得作為證
    據外，並無證據證明係公務員違背法定程式所取得，而檢察
    官、被告於本院行準備程序時，均同意其作為本案證據之證
    據能力，且本院審酌前揭陳述作成時之情況，並無違法取證
    之瑕疵，亦認以之作為證據為適當，是本件有關被告以外之
    人於審判外之言詞或書面陳述等供述證據，依前揭法條意旨
    ，自均得為證據。
貳、實體部分：
一、訊據被告固坦承有將其所有上開台灣銀行帳戶之存摺、密碼
    、提款卡及印章在岡山車站前交予「陳志明」一事，惟矢口
    否認有何幫助詐欺之犯行，辯稱：伊在岡山台新銀行門口拿
    到貸款的廣告單，打電話過去後「陳志明」表示要幫伊申請
    貸款，需要帳號、存摺、身份證、印章及提款卡幫伊作假資
    金往來，伊才將帳戶資料交給「陳志明」，伊也是被騙並不
    知情帳戶會被詐騙集團作為詐欺使用云云。經查：
  (一)被害人丁○○、丙○○於上開時、地，遭詐欺集團成員以上
    述事由詐欺，致其等均陷於錯誤，遂依指示分別匯款90,000
    元、35,000元至被告上開於97年12月23日申辦之台灣銀行帳
    戶，被害人丁○○部分旋即於同日遭人提領一空、被害人丙○○部分則因該帳戶經被害人丁○○於98年4 月7 日報警處
    理而經銀行設定暫時圈存帳戶存款始未經提領等事實，業據
    證人丁○○、丙○○於警詢時證述甚詳（警卷第9-10頁、偵
    卷二第27 -29頁），並有匯款單2 張、金融機構聯防機制通
    報單、台灣銀行岡山分行98年4 月21日岡山營字第09800016
    621 號函暨所附被告上開台灣銀行帳戶之帳戶印鑑卡、帳戶
    內容查詢、歷史交易明細等各1 份在卷可稽（警卷第13-14
    、18-20 頁、偵卷二第37頁）。是被告上開帳戶確遭詐欺集
    團人員用於詐騙被害人後匯款所用，已堪認定。
  (二)被告雖以上開情詞置辯，惟查被告上開台灣銀行帳戶於98年
    4 月2 日由被害人丁○○匯入90,000元，經過一週後，於98
    年4 月9 日仍遭該詐欺集團用作詐欺被害人丙○○時款項匯
    入之用，顯見該詐欺集團使用該帳戶時，均已自恃該帳戶並
    無遭被告自行掛失之風險，蓋若如被告所辯係詐欺集團以貸
    款名義騙取其帳戶資料之情形，甚難想像該詐騙集團於預期
    被告隨時可能因發覺事態有異而向銀行掛失帳戶之情形下，
    仍能繼續使用該帳戶，使其耗費心力詐取而來之款項隨時有
    因被告掛失帳戶而處於無法提領之情形。又自被告上開帳戶
    之歷史交易明細表觀之，被告於97年12月23日申請開戶完成
    後，除於98年3 月13日將其開戶時所存入之1,000 元領出外
    ，即無任何其他使用之事實，而於98年4 月2 日即遭詐欺集
    團作為本件之不法使用，此與現今販賣帳戶供詐欺集團使用
    之人將帳戶交付詐欺集團成員前均將帳戶內款項提領一空之
    情形，亦甚為類似。且查，以虛偽之資金往來向銀行申辦貸
    款，本亦屬對於銀行行使詐術之不正當手段而取得銀行款項
    之事，而被告於審理中亦供稱：交付該帳戶予「陳志明」之
    原因係對方表示要幫伊作假資金往來，而伊知悉製作假資金
    往來亦屬違法行為等語（本院卷第44-45 頁），是足認被告
    於交付該帳戶之時，本對該帳戶落入「陳志明」手中後，將
    遭人作為有關金錢上不法使用之事實確已有所認知；而被告
    既有此認知，亦難認其竟能僅預期對方取得帳戶之目的確係
    為其製作假資金往來，卻對於可能遭對方作為其他不法之使
    用全無懷疑。是被告所辯，自屬難以採信。
  (三)又按金融帳戶係個人理財之工具，一般人向金融機構開設帳
    戶，並無任何法令之限制，只須提出身分證、印章即可辦理
    開戶，此為眾所週知之事實，則依一般人之社會生活經驗，
    苟見他人不自行申請開立帳戶而蒐集不特定人之帳戶使用，
    衡情應可知悉被蒐集之帳戶係被利用為與財產有關之犯罪工
    具。且近來利用人頭帳戶詐欺取財之犯罪類型層出不窮，該
    等犯罪多數均係利用人頭帳戶作為出入帳戶，並經媒體廣為
    披載，被告係成年且智力成熟之人，對此應知之甚詳，竟仍
    提供自己帳戶供他人使用，足認被告確有幫助他人詐欺取財
    之不確定故意甚明。
  (四)綜上所述，本件事證明確，被告幫助詐欺取財犯行堪以認定
    ，應予依法論科。
二、按刑法上之幫助犯，係對於犯罪與正犯有共同之認識，而以
    幫助之意思，對於正犯資以助力，而未參與實施犯罪之行為
    者而言。如未參與實施犯罪構成要件之行為，且係出於幫助
    之意思提供助力，即屬幫助犯，而非共同正犯。本件被告將
    帳戶資料交付詐欺集團使用，雖使該集團成員得基於詐欺取
    財之犯意，向被害人丁○○、丙○○施以詐術，致使被害人
    2 人均陷於錯誤，匯款至被告提供之上開台灣銀行帳戶中，
    遂行其詐欺取財之犯行，惟被告單純提供帳戶供人使用之行
    為，並不等同於向被害人2 人施以欺罔之詐術行為，且亦無
    證據證明被告有參與詐欺取財犯行之構成要件行為，是揆諸
    前揭說明，核被告所為，係犯刑法第30條第1 項前段、第33
    9 條第1 項之幫助詐欺取財罪。又被告以此一提供帳戶資料
    之幫助行為供犯罪集團為詐欺取財款項匯入之用，並使被害
    人2 人均陷於錯誤，匯入款項至被告之上開台銀帳戶中，使
    被害人等均受有損害，係以一行為同時觸犯數幫助詐欺取財
    罪，侵害不同被害人之財產法益，為同種想像競合犯，應依
    刑法第55條規定，論以一幫助詐欺取財罪處斷（臺灣高等法
    院暨所屬法院96年法律座談會刑事類提案第7 號意旨參照）
    。被告基於幫助之犯意而為詐欺構成要件以外之行為，為幫
    助犯，酌依刑法第30條第2 項規定減輕其刑。至如犯罪事實
    (二)所示被害人丙○○被詐欺部分之犯罪事實，雖非檢察官起
    訴及提起上訴之犯罪事實，惟此部分係臺灣高雄地方法院檢
    察署檢察官移請併案審理，經核與業經起訴及提起上訴之部
    分，有前述裁判上一罪之關係，本院自得擴張審理該部分事
    實，併此敘明。
三、被告犯罪事證既明，原審予以論罪科刑，固非無見。惟就被
    害人丙○○遭詐欺部分之犯罪事實，原判決未及審酌而未予
    擴張起訴範圍併予審理，尚有疏漏。是公訴人以被告未與被
    害人達成和解，原判決量刑過輕而提起上訴，即非無理由，
    原判決既有上揭可議之處，自屬無可維持，應由本院將原判
    決撤銷改判。爰審酌被告將帳戶提供他人詐欺取財使用，紊
    亂社會正常交易秩序，並使不法之徒藉此詐取財物，檢警難
    以追查緝捕，所為實不足取，並考量被害人丁○○、丙○○
    等2 人合計遭受詐騙之金額達125,000 元等一切情狀，量處
    如主文第2 項所示之刑，並諭知易科罰金之折算標準。
據上論斷，應依刑事訴訟法第455 條之1 第1 項、第3 項、第36
9 條第1 項前段、第364 條、第299 條第1 項前段，刑法第30條
第1 項、第2 項、第339 條第1 項、第55條、第41條第1 項前段
，刑法施行法第1 條之1 第1 項、第2 項前段，判決如主文。
本案經檢察官乙○○到庭執行職務。
中    華    民    國    99    年    1     月    6     日
            刑事第九庭  審判長  法  官  鄭詠仁
                                法  官  謝枚霏
                                法  官  黃沛文
以上正本證明與原本無異。
不得上訴。
中    華    民    國    99    年    1     月    6     日
                                書記官  鄧思辰
附錄本判決論罪法條：
中華民國刑法第30條
（幫助犯及其處罰）
幫助他人實行犯罪行為者，為幫助犯。雖他人不知幫助之情者，
亦同。
幫助犯之處罰，得按正犯之刑減輕之。
中華民國刑法第339條
（普通詐欺罪）
意圖為自己或第三人不法之所有，以詐術使人將本人或第三人之
物交付者，處5 年以下有期徒刑、拘役或科或併科1 千元以下罰
金。
以前項方法得財產上不法之利益或使第三人得之者，亦同。
前二項之未遂犯罰之。

司法院資訊處製作；財團法人民間司法改革基金會備份。
